臺灣高等法院刑事判決　　　　　　　100年度交上易字第274號
上　訴　人　臺灣士林地方法院檢察署檢察官
被　　　告　周伯翰
上列上訴人因被告過失傷害案件，不服臺灣士林地方法院100 年
度交易字第15號，中華民國100 年7 月29日第一審判決（起訴案
號：臺灣士林地方法院檢察署100 年度偵字第469 號），提起上
訴，本院判決如下：
    主  文
上訴駁回。
    理  由
一、公訴意旨略以：被告周伯翰於民國99年9 月4 日下午4 時30
    分許，騎乘車牌號碼2GD-999 號重型機車，沿臺北市士林區
    ○○○路5 段由南往北方向行駛至該路段176 號前，於超越
    前方告訴人楊順凱所騎乘之車牌號碼790-CXK 號（起訴書誤
    植為379-CXK ）重型機車時，原應保持行車安全間隔距離，
    並注意前後左右有無往來車輛，隨時採取必要之安全措施，
    防止意外發生，而依當時天候晴、日間自然光線、柏油路面
    乾燥、無缺陷、無障礙物、視距良好，並無不能注意之情形
    ，適告訴人騎乘車牌號碼790-CXK 號重型機車沿同路段同向
    車道行駛在前，被告自告訴人右側超車時，因未保持適當行
    車安全間隔距離，不慎擦撞告訴人之機車右側把手，致告訴
    人失衡翻覆倒地，因而受有右小腿皮膚表層磨損、右足背皮
    膚表層磨損、右腕皮膚表層磨損、右手多處皮膚表層磨損、
    右足跟瘀腫等傷害，因認被告涉犯刑法第284 條第1 項前段
    之過失傷害罪嫌。
二、按犯罪事實應依證據認定之，無證據不得認定犯罪事實；又
    不能證明被告犯罪或其行為不罰者，應諭知無罪之判決，刑
    事訴訟法第154 條、第301 條第1 項分別定有明文。故認定
    不利於被告之事實，須依積極證據，苟積極證據不足為不利
    於被告事實之認定時，即應為有利於被告之認定，更不必有
    何有利之證據；其以情況證據（即間接證據）斷罪時，尤須
    基於該證據在直接關係上所可證明之他項情況事實，本乎推
    理作用足以確證被告有罪，方為合法，不得徒憑主觀上之推
    想，將一般經驗上有利被告之其他合理情況逕予排除；而告
    訴人之告訴，本以使被告受刑事訴追為目的，故其陳述是否
    與事實相符，自應調查其他證據，以資審認，苟其所為攻擊
    之詞，尚有瑕疵，則在此瑕疵未予究明以前，即不能遽採為
    斷罪之基礎，亦經最高法院30年上字第816 號、32年度上字
    第67號、69年台上字第1531號等判例明揭其旨。且我國刑事
    訴訟制度既已修正為以當事人進行主義為主，職權進行主義
    為輔，對於被告之犯罪事實，立於原告地位之檢察官於起訴
    之犯罪事實，應負提出證據及說服之實質舉證責任，倘其所
    提出之證據，不足為被告有罪之積極證明，或其指出證明之
    方法，無從說服法院以形成被告有罪之心證，基於無罪推定
    之原則，自應為被告無罪判決之諭知。
三、訊據被告固不否認有於99年9 月4 日下午4 時30分許，騎乘
    機車行經臺北市士林區○○○路○ 段176 號前時，曾聽聞左
    後方有聲響，並回頭看見告訴人所騎乘之機車翻覆倒地等事
    實，惟堅決否認有何過失傷害犯行，辯稱：伊在延平北路4
    段附近即超越告訴人，行駛至延平北路5 段176 號一帶時，
    均保持在告訴人之右前方行駛，嗣聽聞左後方有聲響，回頭
    看見告訴人翻車倒在地上，因伊並未與告訴人發生擦撞，認
    事不關己，便逕行離去等語。公訴人認被告涉有上開罪嫌，
    無非係以被告之供述、告訴人之指述、臺北市立聯合醫院驗
    傷診斷書、道路交通事故現場圖、道路交通調查報告表(一)、
    (二)、現場相片、臺北市車輛行車事故鑑定委員會鑑定意見書
    等，為其主要論據。然查：
（一）告訴人騎乘機車經過前開事故地點時，失衡翻覆，人車倒
      地，告訴人因而受有右小腿皮膚表層磨損、右足背皮膚表
      層磨損、右腕皮膚表層磨損、右手多處皮膚表層磨損、右
      足跟瘀腫等傷勢，有臺北市立聯合醫院診斷證明書1 紙在
      卷可稽（見他字卷第4 頁），其受傷之事實堪認為真；惟
      查：
    1.關於告訴人騎乘機車失衡倒地之原因，告訴人於案發當日
      警詢中係稱：當時伊沿延平北路5 段南向北第2 車道行駛
      至案發地點，對方車輛在其右前方直行，「慢慢」向伊右
      側靠來，對方以其左車身與伊右前車頭撞，致伊倒地，對
      方先是從伊左後側向前超，才會變成在伊右前方位置和伊
      碰撞等語（見他字卷第26之1 頁），於同日製作之道路交
      通事故現場圖現場處理摘要中記載：B 車（即告訴人）稱
      第2 車道向北直行時，A 車（即被告）和其同向同車道，
      先是從其左側超車，後來到B 車行向的右前方，A 車再「
      慢慢」向直行中B 車右車側駛近，A 車左車身和其右前車
      頭撞而肇事等情（見他字卷第24頁），顯示事故之前，被
      告所騎乘之機車係在告訴人右前方行駛，縱車身漸偏左，
      車速亦屬緩慢，並非急速偏行而切入告訴人前方，行駛在
      後之告訴人並非不能注意而調整方向或速度。告訴人嗣於
      99年11月17日警詢時則稱：當時對方由伊右方超車，當超
      越伊時，伊感覺對方有擦撞伊，伊就人車倒地，不知何處
      遭對方碰撞到等語（見他字卷第20頁）；另於100 年1 月
      19日偵訊時稱：被告本來在伊左後方，很急的往伊右前方
      超車過去，就擦撞到伊機車右把手，伊機車就失衡打滑出
      去等語（見偵字卷第7 至8 頁）；於原審審理時稱：當時
      前面有一輛計程車，伊看照後鏡被告是在伊左後方，後來
      被告又繞到右側準備超車，當時在伊前方有計程車，被告
      撞到伊右側把手就急速往前騎等語（見原審卷第36頁），
      及於本院審理中稱：被告從伊左後方到伊右後方，從伊右
      側直行時，撞到伊右側把手等語（見本院卷第39頁）。經
      核前開告訴人指訴，其於事故前有注意被告騎乘機車在其
      左後方，因欲超越其機車，即自其左後方移至其右後方，
      再向前直行，則顯然告訴人所指遭被告撞擊時，其二人係
      行駛於左右不同車道，且被告在告訴人之右前方，復參以
      告訴人於原審審理中陳稱：當時其前方有一輛計程車，計
      程車右方還有足夠空間可以騎過去等語（見原審卷第36頁
      反面、40頁反面、41頁），核與被告於本院審理中所稱：
      伊左前方有一輛計程車等語相符（見本院卷第39頁），則
      案發當時，告訴人前方尚有其他車輛，被告並無超車至告
      訴人前方之可能；且該計程車右側亦可通行，被告亦無超
      車至告訴人前方之必要。
    2.而告訴人所指遭被告撞擊之情形，其於事發當日警詢時稱
      ：被告左車身擦撞伊右車頭等語；後於99年11月17日警詢
      時改稱：不知何處遭被告撞擊等語；嗣於偵訊及原審審理
      時復稱：被告超車時擦撞伊車右側把手等語，對於其車身
      究何處遭擦撞，前後所述並不一致，已難自其所述認定被
      告有擦撞告訴人機車右側把手之事實。而被告所騎乘之機
      車左側車身雖有一新刮痕，有現場照片、道路交通事故補
      充資料表各1 紙可參（見他字卷第25、36頁），惟經警測
      量該刮痕距地面高度僅為55公分，核與告訴人之機車把手
      高度明顯不同。衡以告訴人於原審審理時證稱：警察叫伊
      找出被告左側車身哪裡有碰撞痕跡，被告車輛上面痕跡是
      警察指給伊看的，警察說能找出來的就是該刮痕比較新，
      問伊是否為該刮痕，伊當時右邊都受傷，只知道被告撞到
      伊把手，無法指出被告車輛是哪裡撞到伊車右把手等語（
      見原審卷第38頁），顯見告訴人及員警於案發後立即檢視
      被告所騎乘機車車身，除上開刮痕外，並未發現其他新刮
      痕，是尚無從自被告所騎乘機車之車身跡證推論被告有碰
      撞告訴人之車輛。
（二）被告於案發現場即向警表示係之前行駛於延平北路4 段時
      超車，之後迄案發地點之前，均保持在告訴人的右前方，
      雖於騎乘途中因聽聞機車倒地之聲而回頭看見告訴人之機
      車倒地，但伊並未與告訴人碰撞等語（見他字卷第26頁）
      ，嗣於99年11月5 日警詢中、100 年1 月19日偵訊中亦為
      相同陳述（見他字卷第16至17頁、偵字卷第8 至9 頁），
      於原審審理時亦稱：在快要到消防隊之前的高速公路橋下
      ，就已超越告訴人機車，超越後伊回歸原來線道即外車道
      向前行駛，行駛在告訴人右前方；快要行駛至葫東街口前
      ，有聽到左後方有聲音，伊自然反應回頭看一下，發現告
      訴人跌倒，但不清楚告訴人如何跌倒等語（見原審卷第44
      至45頁）。是自被告之供述，僅足證明其於案發當時確有
      騎乘機車經過本件事故地點之事實，其供述與起訴書所引
      道路交通事故現場圖、道路交通調查報告表(一)、(二)、現場
      相片等資料，均不足為告訴人所指有遭被告擦撞等語之補
      強證據。
（三）另本件經送臺北市車輛行車事故鑑定委員會鑑定，認：「
      推析事故當時周君重機車行駛在楊君重機車右前側，且雙
      方係在同向併行狀況下，似因未能相互保持適當之行車安
      全間隔（即不排除周君重機車稍有左偏、楊君重機車亦可
      能未注意與右前側周君重機車保持適當安全間隔之可能性
      ），致相觸及。是以推論，周君騎乘普通重型機車、楊君
      騎乘普通重型機車均有『涉嫌未保持行車安全間隔』之情
      事，為本事故肇事原因」，有該會鑑定意見書可參（見偵
      字卷第14頁），故該鑑定意見係認被告與告訴人同向併行
      ，並未採取被告騎乘機車從告訴人右側超車，進而擦撞告
      訴人之機車之事實；衡諸被告、告訴人雙方機車均無擦撞
      之痕跡，該鑑定意見所述「致相觸及」一節，尚乏所據。
      而該鑑定意書所認不排除被告與告訴人騎乘之機車未能互
      相保持行車安全間隔一節，與告訴人之指述情節不符，亦
      缺乏卷內事證支持，是該鑑定意見以該不排除之可能性所
      推論之肇事原因，即難為採。
（四）告訴人另以被告通知保險公司前來洽談理賠事宜一事，指
      稱被告已承認犯罪事實；惟經被告於原審審理時辯稱：伊
      有向前來處理的員警表示與伊無關，員警堅持要伊幫忙釐
      清事情經過，並給伊等雙方交通事故三聯單，伊有詢問保
      險公司，經保險公司告知強制險是無過失責任理賠，伊想
      到每年都繳保險費，不要浪費，不如申請理賠幫助告訴人
      ，且伊認為既然是誤會，如果不要跑法庭，願意花小錢來
      處理等語（見原審卷第45、42頁反面），衡以交通事故當
      事人突遇車禍糾紛，願尋求訴訟外之方式解決紛爭者，其
      動機或為求息事寧人，或為節省訴訟時間、勞費，或為避
      免衍生其他紛爭糾葛，或基於以和為貴之理念等等，不一
      而足，均為常見之情，與誰是誰非，未必相關。本件被告
      自始即否認有碰撞告訴人之事，所持辯駁始終如一，尚無
      從僅因被告委請其保險公司處理理賠事宜，即推論被告坦
      承過失而犯本案。
（五）綜上，檢察官所提出之證據，不足以證明被告有過失傷害
      之犯行，此外本院復查無其他積極證據足資證明被告確有
      公訴人所指上開犯行，既不能證明被告犯罪，揆諸首揭法
      條及判例意旨，自應為被告無罪之諭知。
四、原審因而為被告無罪之判決，核無不當。檢察官上訴意旨略
    以：（一）告訴人於警詢、偵訊及原審審理作證時，就車禍
    發生之細節雖前後陳述有些許不一，惟綜合告訴人歷次所述
    ，就車禍發生之經過，應係指被告騎乘機車先從告訴人之左
    後側騎到告訴人之右後側，再從告訴人之右方往前超車，而
    擦撞告訴人機車右側，致告訴人人車倒地受傷，前後所述並
    無二致，原審認告訴人前後所述不一、證言有瑕疵而不予採
    信，顯有違誤。（二）相關交通法規均禁止汽車駕駛人自前
    行車之右側超車，被告騎乘機車自告訴人之右側超車，已屬
    違規，復未保持安全距離而擦撞告訴人之機車，致告訴人人
    車倒地受傷，被告駕駛行為顯有過失。（三）臺北市車輛行
    車事故鑑定委員會鑑定意見書亦表示被告、告訴人騎乘普通
    重型機車均有「涉嫌未保持行車安全間隔」之情事，為本事
    故肇事原因等語，原審以之與告訴人之指述情節不符，缺乏
    卷內事證支持，而不採該鑑定意見，亦有違誤。（四）被告
    事後通知保險公司與告訴人洽談理賠事宜，足以佐證被告應
    認本件車禍之發生與其有關；承上，請求撤銷原判決，更為
    適當合法之判決等語。然按，刑事被告無自證無罪之義務，
    其在訴訟上所為之辯解，只須達於對起訴事證提出合理質疑
    之程度為已足，檢察官如對於被告所為之辯解仍有爭執，即
    應依照刑事訴訟法第161 條之規定，負積極舉證之責。查被
    告之前在告訴人左後方欲為超車之行為，已隨時間之經過、
    路段及兩車相對位置之改變而成過去，案發當時兩車之相對
    狀況為被告在右前方、告訴人在左後方之勢，經被告迭陳：
    其於案發當時係騎乘機車於告訴人右前方行駛等語，核與告
    訴人於警詢中所述之情狀相符，故被告為前車，告訴人為後
    車，則被告若非急速切入告訴人前方，僅為駕駛途中車勢稍
    偏左、右，衡情尚屬正常、可預期之駕駛行為，騎乘在後之
    告訴人自應注意車前狀況，或降低車速，或調整方向，以避
    免發生危險；且被告通知保險公司出面處理之原因甚多，尚
    無從以之臆測被告確有過失。原審綜據上情，諭知被告無罪
    ，論理並無不合之處；檢察官提起上訴，然其舉證猶不能使
    本院形成被告有罪之確信，此外復查無其他積極事證可資證
    明，故檢察官之上訴意旨，為無理由，應予駁回。
據上論斷，應依刑事訴訟法第368 條，判決如主文。
本案經檢察官李良忠到庭執行職務。
中    華    民    國   100    年    12    月    27    日
                  刑事第十九庭審判長法  官  鄧振球
                                    法  官  潘翠雪
                                    法  官  彭幸鳴
以上正本證明與原本無異。
不得上訴。
                                    書記官  陳靜姿
中    華    民    國   100    年    12    月    27    日